臺灣橋頭地方法院民事判決
110年度訴字第818號
原      告  蔡權明
訴訟代理人  呂郁斌律師                      
被      告  蔡通保
訴訟代理人  吳剛魁律師
            吳岳龍律師                  
上列當事人間請求履行契約事件，本院於民國111年5月11日言詞
辯論終結，判決如下：
    主  文
一、被告應給付原告新臺幣2,936,508元，及自民國110年7月15
    日起至清償日止，按週年利率5%計算之利息。
二、訴訟費用由被告負擔。
三、本判決第一項於原告以新臺幣979,000元為被告供擔保後，
    得假執行；但被告如以新臺幣2,936,508元為原告預供擔保
    ，得免為假執行。
    事實及理由
一、原告主張：坐落高雄市○○區○○○○段00○0000地號土地及其上1
    197建號建物即門牌號碼高雄市○○區○○路000 號房屋（下合
    稱系爭房地）為兩造所共有，原告應有部分63分之50，被告
    應有部分63分之13，均借名登記在訴外人即被告配偶蔡黃菊
    名下。被告於民國85年1月10日書立憑證，切結系爭房屋處
    分後，兩造應按應有部分比例分配（下稱系爭憑證），詎被
    告於92年9月17日將系爭房地再借名登記在訴外人陳冠偉名
    下，由陳冠偉持向高雄市高雄地區農會（下稱農會）辦理抵
    押貸款，致系爭房地於103年6月19日遭訴外人盧惠淑以新臺
    幣（下同）3,700,000元拍定取得。系爭房地既因拍賣而遭
    處分，原告自得依系爭憑證請求被告給付2,936,508 元（計
    算式：3,700,000元×50/63＝2,936,508元，元以下四捨五入
    ，下同）。為此，爰依系爭憑證，提起本件訴訟等語，並聲
    明：㈠被告應給付原告2,936,508元及自起訴狀繕本送達翌日
    起至清償日止，按週年利率5%計算之利息。㈡願供擔保，請
    准宣告假執行。
二、被告則以：
　㈠原告前於104年間以系爭憑證，對被告、蔡黃菊提起侵占告訴
    ，經臺灣橋頭地方檢察署以105年度偵字第5055、106年度偵
    字第3933號案件為不起訴處分、臺灣高等法院高雄分院檢察
    署以106年度上聲議字第1089號駁回再議確定（下稱系爭刑
    案）。再於109 間持系爭憑證對蔡黃菊提起民事訴訟，主張
    其將系爭房地借名登記予蔡黃菊，蔡黃菊簽立系爭憑證予原
    告，卻擅自將系爭房地以3,000,000元出售予陳冠偉，應履
    行系爭憑證，將應分配予原告之系爭房地買賣價金返還原告
    等語，經本院以109 年度訴字第626 號事件受理，並駁回原
    告訴訟，嗣原告提起上訴，經臺灣高等法院高雄分院以109 
    年度上字第349 號案件受理，又撤回上訴（下稱系爭前案）
    ，系爭前案一審判決即確定在案。而原告於系爭刑案偵訊時
    均在場，早已聽聞系爭憑證為被告簽立，卻於系爭前案主張
    蔡黃菊為系爭憑證當事人，應認原告於系爭前案確定後，更
    異前詞，提起本件訴訟主張系爭憑證當事人為被告，顯無理
    由，應依民事訴訟法第249條第1項第8款規定駁回原告之訴
    。
　㈡蔡黃菊本為系爭房地共有人，並非被告將其應有部分63分之1
    3借名登記予蔡黃菊；且被告係代理蔡黃菊簽立系爭憑證，
    被告應非系爭憑證當事人。又原告於系爭前案主張蔡黃菊將
    系爭房地以3,000,000元出售予陳冠偉，不得於本件訴訟改
    稱係借名登記予陳冠偉。而系爭憑證記載「日後處分後均應
    按持分額取得」所指之「處分」，係指發生法律上之效力之
    處分行為，故於蔡黃菊92年9 月17日出售系爭房地予陳冠偉
    時，即已處分系爭房地，而起算15年之請求權時效，原告於
    110 年6 月8 日始提起本件訴訟，已罹於時效。
　㈢縱認原告主張有理由，原告前開立如附表所示之支票3予被告
    ，被告亦得對原告主張票據債權請求權及票據利益償還請求
    權，並以此為抵銷抗辯等語，資為抗辯。
　㈣並聲明：⒈原告之訴及假執行之聲請均駁回。⒉願供擔保，請
    准宣告免為假執行。
三、兩造不爭執之事項：
　㈠系爭房地原登記於蔡黃菊名下。
  ㈡原告原為系爭房地共有人，其應有部分63分之50借名登記於
    蔡黃菊名下。
  ㈢系爭憑證記載：「系爭房地提供華僑銀行高雄分行共同處理
    債務糾紛，其應有部分原告持分50/63 ，蔡黃菊持分13/63
    ，日後處分後均應按持分額取得……」等語，被告於具立書
    人欄位簽立「蔡黃菊」並蓋用蔡黃菊印章。
  ㈣系爭房地於92年9 月17日以買賣為登記原因移轉登記於陳冠
    偉名下。
  ㈤系爭房地於92年10月15日設定抵押權予農會。
  ㈥盧惠淑於103 年6 月19日以拍賣為登記原因取得系爭房地所
    有權，系爭房地拍定價格為3,700,000 元。
  ㈦原告簽立如附表所示之支票予被告。
四、本件之爭點：
　㈠原告提起本件訴訟，有無違反民事訴訟法第249 條第1 項第
    8 款規定？
  ㈡系爭憑證之當事人為被告或蔡黃菊？
  ㈢原告依系爭憑證請求被告給付2,936,508 元，有無理由？
  ㈣被告之抵銷抗辯，有無理由？
五、本院之判斷：
  ㈠原告提起本件訴訟，有無違反民事訴訟法第249 條第1 項第
    8 款規定？
　　按起訴基於惡意、不當目的或有重大過失，且事實上或法律
    上之主張欠缺合理依據，法院應以裁定駁回之，民事訴訟法
    第249條第1項第8款規定有明文。被告抗辯原告於104年間系
    爭刑案偵查中，即知悉系爭憑證為被告簽立，卻持系爭憑證
    對蔡黃菊提起系爭前案，後於系爭前案敗訴確定後，再提起
    本件訴訟主張系爭憑證當事人為被告，顯無理由，應依民事
    訴訟法第249條第1項第8款規定駁回原告之訴等語。惟該規
    定立法理由為：「原告起訴所主張之事實或法律關係，倘於
    客觀上並無合理依據，且其主觀上係基於惡意、不當目的，
    例如為騷擾被告、法院，或延滯、阻礙被告行使權利；抑或
    一般人施以普通注意即可知所訴無據，而有重大過失，類此
    情形，堪認係屬濫訴。原法對於此濫訴仍須以判決駁回，徒
    增被告訟累，亦無謂耗損有限司法資源。為維被告權益及合
    理利用司法資源，應將不得為該濫訴列為訴訟要件」，而原
    告於系爭前案係以蔡黃菊為被告，已難謂原告蓄意對本件被
    告濫行訴訟，又雖原告於系爭刑案偵訊時在場，可得知悉系
    爭憑證上之「蔡黃菊」姓名及印章為被告所簽立及蓋用（見
    審訴卷第17頁），然自系爭憑證形式上觀之，系爭憑證上僅
    有蔡黃菊簽章，原告對系爭憑證上記載之名義人提起系爭前
    案訴訟，亦符一般交易常態及大眾認知，難以原告對法律上
    締約當事人之認知與法院不同，認原告有濫訴情事。況原告
    係於系爭前案二審程序中，經法院行使闡明權，闡明其確認
    系爭憑證之契約義務人是否為被告，始撤回上訴（見系爭前
    案二審卷第303頁），則其嗣後再對本件被告提起訴訟，仍
    屬訴訟權保障範圍內，尚難謂有惡意濫訴之情事，被告前開
    所辯，並非有據。
  ㈡系爭憑證之當事人為被告或蔡黃菊？
　⒈被告於系爭刑案偵查中陳稱：系爭憑證上蔡黃菊姓名為伊所
    簽，印章為伊所蓋，蔡黃菊不識字，都是伊在處理，伊當時
    沒想到要以自己名義簽立系爭憑證等語（見審訴卷第17頁）
    ；蔡黃菊於系爭刑案偵查中亦證稱：伊認識原告，但不知道
    原告名字，也不知道曾與原告共有系爭房地，被告比較清楚
    等語（見審訴卷第15至17頁），足見系爭憑證形式上雖簽立
    蔡黃菊姓名，惟實際上係由兩造簽立，系爭房地相關事宜亦
    由被告處理。又被告、蔡黃菊於系爭前案共同具狀表示，兩
    造前共同投資田頭建設股份有限公司從事不動產事業，由於
    經營不善而進行清算，雙方有複雜之債權債務關係等語（見
    本院卷第108頁），全未提及蔡黃菊，可知兩造先前有營業
    上合作往來，且於公司清算後，仍有相關債權債務未釐清，
    原告、蔡黃菊間則無。既蔡黃菊與原告非熟識，對其曾與原
    告共有系爭房地一事亦一無所知，則原告於系爭刑案偵查中
    陳稱：伊於80幾年間開立建設公司，被告為公司股東，公司
    結束營業後，還有系爭房地，兩造便於結算後，依照持股比
    例，由伊保有應有部分63分之50、被告保有63分之13，當時
    兩造有其他債務糾紛，伊因故將系爭房地登記在蔡黃菊名下
    ，並簽立系爭憑證，系爭憑證係伊與被告簽立，為伊與被告
    間債務糾紛，與蔡黃菊無涉等語（見審訴卷第17至19頁、橋
    頭地檢104他6291號卷第14頁正反面），應屬可採。堪認系
    爭憑證係兩造簽立，用以處理兩造間債權債務關係，與蔡黃
    菊無關，應認系爭憑證法律關係存在兩造之間，系爭憑證當
    事人為被告，而非蔡黃菊。
　⒉被告雖抗辯其係代理蔡黃菊簽名，系爭憑證當事人為蔡黃菊
    等語。惟蔡黃菊已明確陳稱其不知自己曾與原告共有系爭房
    地，自無授權被告簽立系爭憑證之可能。被告復自陳：系爭
    憑證事務均由伊處理，伊嗣後將系爭房地過戶給陳冠偉，讓
    陳冠偉去向農會借款。因為原告說系爭房地交給伊處理，故
    伊沒先告知原告等語（見審訴卷第17至19頁），益徵系爭房
    地相關債權債務係存於兩造之間，被告係將系爭房地作為自
    身事務處理，非立於蔡黃菊代理人之地位為之。被告上開所
    辯，要難採信。　
  ㈢原告依系爭憑證請求被告給付2,936,508 元，有無理由？
　⒈系爭憑證約明「系爭房地提供華僑銀行高雄分行共同處理債
    務糾紛，其應有部分原告持分50/63 ，蔡黃菊持分13/63，
    日後處分後均應按持分額取得……」，且系爭憑證之當事人為
    兩造，已如前述。又系爭房地於92年9月17日移轉登記於陳
    冠偉名下，陳冠偉於92年10月15日，即以系爭房地設定抵押
    權予農會等節，為兩造所不爭執。上開時序核與被告於系爭
    刑案偵查中陳稱：伊將系爭房地過戶給陳冠偉，讓陳冠偉去
    向農會借款300萬元，嗣因借款未還，系爭房地即遭法院拍
    賣等語（見審訴卷第17至19頁）；及陳冠偉於偵查中證稱：
    伊與伊之父親於92年間向被告借用系爭房地，以向農會辦理
    貸款，貸款約2、300萬元，嗣因無法償還其他銀行之借款，
    其他銀行聲請拍賣系爭房地，拍得350、370萬元左右等語（
    見審訴卷第27頁）相符，堪認系爭房地雖於92年9月17日，
    以買賣為登記原因移轉登記於陳冠偉名下，惟被告、陳冠偉
    間實際上未成立買賣契約，被告僅將系爭房地借名登記予陳
    冠偉，使陳冠偉以系爭房地辦理貸款，顯見被告斯時尚無終
    局處分系爭房地，使兩造喪失系爭土地所有權之意，既兩造
    仍為系爭房地實質所有權人，即難認被告當時已有處分系爭
    房地之行為，原告亦尚無從依系爭憑證請求被告給付系爭房
    地處分所得。
　⒉按強制執行法上之拍賣，應解釋為買賣之一種，即以債務人
    為出賣人，拍定人或得標人為買受人（最高法院110年度台
    上字第207號判決意旨參照）。被告前將系爭房地借名登記
    在陳冠偉名下，是被告實質上仍為系爭房地共有人。又被告
    將系爭房地借名登記予陳冠偉，進而使系爭房地遭法院拍賣
    ，經盧惠淑於103年6月19日以3,700,000元拍定並取得所有
    權，拍賣既為買賣之一種，系爭房地所有權亦因此終局移轉
    予盧惠淑，應認被告係於此時處分系爭房地，並因而取得3,
    700,000元，則原告依系爭憑證請求被告給付2,936,508元（
    計算式：3,700,000元×50/63 ＝2,936,508元），核屬有據。
　⒊被告雖辯稱原告與蔡黃菊於系爭前案，對系爭房地係蔡黃菊
    以3,000,000元出售並移轉予陳冠偉乙節，並不爭執，原告
    不得於本案更易前詞主張係借名登記予陳冠偉等語。惟系爭
    前案之當事人為原告與蔡黃菊，不包含被告，系爭前案判決
    於本件兩造間，本無既判力、爭點效之適用，況系爭房地並
    非以3,000,000元出售予陳冠偉，業經認定如前。原告提出
    反於系爭前案判決之攻擊防禦方法，本為法之所許，被告此
    部分辯，尚非可採。
　⒋至被告抗辯原告本件請求權，自92年9 月17日將系爭房地移
    轉予陳冠偉時即可行使，並起算15年之請求權時效，原告提
    起本件訴訟，已罹於消滅時效等語。惟原告本件請求權，自
    被告103年6月19日因拍賣出售系爭房地而終局處分時始可行
    使，亦經認定如前，則原告於110 年6 月8日提起本件訴訟
    （見審訴卷第9頁本院收狀戳記），自未罹於時效，被告所
    辯，要屬無據。
　㈣被告之抵銷抗辯，有無理由？
　⒈按債之請求權雖經時效而消滅，如在時效未完成前，其債務
    已適於抵銷者，亦得為抵銷，民法第337條定有明文。次按
    票據上之權利，對支票發票人自發票日起算，1年間不行使
    ，因時效而消滅；票據上之債權，雖依本法因時效或手續之
    欠缺而消滅，執票人對於發票人或承兌人，於其所受利益之
    限度，得請求償還，票據法第22條第1項、第4項分別定有明
    文。又票據之利益償還請求權為票據法規定之特別權利，其
    消滅時效期間，因票據法未另設明文規定，自應適用民法第
    125條所定15年之規定，自票據權利消滅之日起算（最高法
    院100年度台上字第1090號判決意旨參照）；至於其時效期
    間之起算點，原則上應解為自票據權利消滅之日，即票據債
    權罹於時效或權利保全手續之欠缺，而無法對發票人或承兌
    人行使追索權之翌日開始計算（司法院第三期司法業務研究
    會民事法律專題研究㈡研討結論參照）。
　⒉如附表所示之支票發票日分別為83年9月8日、84年8月5日，
    該等支票票款請求權時效已分別於84年9月7日、85年8月4日
    屆滿1年而罹於時效，本件縱有票據法第22條第4項之適用，
    被告之票據利益償還請求權時效期間，應分別自84年9月8日
    、85年8月5日開始起算，迄至99年9月7日、100年8月4日，
    即逾15年之時效期間。惟被告於103年間始處分系爭房地，
    使原告對其享有本件請求權，故於如附表所示之支票票款請
    求權、票據利益償還請求權時效完成前，被告尚未對原告負
    有債務，而未適於抵銷，被告之抵銷抗辯，自屬無據。
六、綜上所述，原告依系爭憑證請求被告給付2,936,508元，及
    自起訴狀繕本送達翌日即110年7月15日起（見審訴卷第63頁
    ）至清償日止，按週年利率5%計算之利息，為有理由，應予
    准許。
七、兩造均陳明願供擔保，各聲請宣告准予假執行及免為假執行
    ，經核均無不合，爰分別酌定相當之擔保金額併准許之。
八、本件事證已臻明確，兩造其餘主張陳述及所提之證據，經審
    酌後於本件判決結果無影響，爰不逐一論述，附此敘明。
九、據上論結，原告之訴為有理由，判決如主文。
中　　華　　民　　國　　111 　年　　5 　　月　　25　　日
                  民事第二庭  審判長法  官 謝文嵐
                                    法  官 蕭承信
                                    法  官 許家菱
以上正本係照原本作成。
如不服本判決，應於送達後20日內，向本院提出上訴狀並表明上
訴理由，如於本判決宣示後送達前提起上訴者，應於判決送達後
20日內補提上訴理由書（須附繕本）。
中　　華　　民　　國　　111 　年　　5 　　月　　26　　日
      　　　　　　　　　　 　     　書記官劉國偉
附表
編號  發票日    票面金額     支票號碼  1  83年9月8日 1,533,750元 HGB0000000  2  84年8月5日 507,500元    KZC0000000  3  84年8月5日 609,000元    KZC0000000